---
title: "Impact de la COVID-19 sur les déplacements de personnes en Wallonie"
author: "Alex Godin, Jeff Loiseau, Valentin Picart, Valentin Vandenbosche"
format:
  pdf:
    documentclass: report
    toc: true
editor: visual
lang: fr
bibliography: references.bib
---

<!--# Ce travail doit faire entre 15 et 20 pages.-->

<!--# Un rapport est différent d'un carnet de notes. Il ne s'agit donc pas de faire du copier-coller d'un document vers l'autre. Un rapport de synthèse doit être compréhensible sans devoir lire le carnet de notes. Le rapport de synthèse doit être  rédigé avec un style et une présentation adéquats. -->

## Introduction

<!--% Rédigez l'introduction de ce rapport.-->

La pandémie de COVID‑19, causée par le SARS‑CoV‑2 apparu fin 2019 en Chine, a été déclarée pandémie mondiale par l’OMS le 11 mars 2020 [@universalis2020]. Elle a entraîné plusieurs vagues successives, marquées par l’émergence de variants et des mesures de confinement à l’échelle planétaire [@wikipediaChronologie2020].

En Europe, la propagation rapide du virus a conduit à des restrictions majeures dès le printemps 2020, avec fermetures de frontières, confinement et campagnes de vaccination massives [@touteleurope2020].

En Belgique, le premier cas a été confirmé le 4 février 2020 à Bruxelles [@wikipediaBelgique2020]. Le pays a connu plusieurs vagues sévères, notamment en mars et novembre 2020, entraînant des confinements stricts et une forte pression sur les hôpitaux. Selon Sciensano, plus de 4,6 millions de cas et près de 33 500 décès ont été enregistrés début 2023 [@wikipediaBelgique2020].

La campagne de vaccination, lancée fin 2020, a permis de réduire la gravité des infections et de stabiliser la situation sanitaire en 2022. La phase fédérale de gestion de crise a pris fin en mars 2022, marquant le passage à une surveillance épidémiologique régulière [@centredecrise2022].

## But

<!--% Rédigez le but de ce rapport.-->

L’objectif de cette étude est d’analyser l’évolution de la mobilité de la population en Wallonie durant la pandémie de COVID-19 entre 2020 et 2022, à partir des données de mobilité communautaire de Google, afin de mettre en évidence l’impact des différentes mesures sanitaires sur les comportements de déplacement selon les principaux types de lieux.

## Matériel et méthodes

<!--% Cette section doit comprendre deux parties. La première partie doit expliciter le données employées et la seconde traiter des analyses réalisées et des logiciels employés.-->

Nous avons utilisé les *Community Mobility Reports* de Google [@googleMobility2022], basés sur des données anonymisées de Google Maps, afin d’analyser les variations de mobilité liées aux mesures COVID-19.

Les rapports n’étant plus mis à jour depuis octobre 2022, nous avons exploité les données historiques pour la Wallonie sur les années 2020, 2021 et 2022, avec un focus particulier sur 2020 et 2021. Une application interactive [@dimiter2022] permet de visualiser de manière dynamique les données.

Ces données sont exprimées en variation de pourcentage par rapport à une période de référence pré-pandémique, correspondant à la médiane des déplacements observés entre le 3 janvier et le 6 février 2020. Elles sont structurées en six grandes catégories : commerces et loisirs ("com_loi"), épiceries et pharmacies ("alim_pharma"), parcs ("parcs"), transports en commun ("tec"), lieux de travail ("travail")et lieux de résidence ("residence").

L'analyse est réalisée avec la SciViews Box 2025 dans Saturn Cloud (Linux Ubuntu 22.04), utilisant le logiciel R (r R.version.string). Le package {pastecs} version r packageVersion("pastecs") est utilisé pour étudier la série temporelle.

## Résultats

<!--% Présentez les analyses les plus pertinents que vous avez sélectionnés. Structurez la section en partie avec des titres explicites de niveau trois.-->

```{r setup}
# Nécessaire pour les tests SDD, ne pas utiliser dans un "vrai" projet
if (!"tools:tests" %in% search())
  source(here::here("tests/tools_tests.R"), attach(NULL, name = "tools:tests"))
# Configuration de l'environnement
SciViews::R("ts", lang = "fr")
```

```{r Import}
# Importation
covid <- read("data/mobility_wallonia.rds")
```

```{r Cleaning}
#Nettoyage du tableau
covid <- covid %>%
  rename(com_loi = retail_and_recreation_percent_change_from_baseline,
    alim_pharma = grocery_and_pharmacy_percent_change_from_baseline,
    parcs = parks_percent_change_from_baseline,
    tec = transit_stations_percent_change_from_baseline,
    travail = workplaces_percent_change_from_baseline,
    residence = residential_percent_change_from_baseline)
```

```{r Week}
# Copie de la série initiale sous une autre nom
covidw <- covid
# Calcul des jours de la semaine
covidw$weekdays <- weekdays(as.POSIXct(covidw$date))
# Les données du week-end sont remplacées par des valeurs manquantes
covidw[covidw$weekdays == "Saturday" | covidw$weekdays == "Sunday" , 2:7] <- NA 
# La série temporelle est créée (début le 15 février 2020 = 46e jour de l'année 2020)
covidw_ts <- ts(covidw$parcs, start = c(2020, 46), frequency = 365)
# Aggrégation par moyenne des valeurs par semaine
covidw_ts2 <- aggregate(covidw_ts, 52, FUN = collapse::fmean, ts.eps = 1/52)
# Copie de la série initiale sous un autre nom
covidwe <- covid
# Calcul des jours de la semaine
covidwe$weekdays <- weekdays(as.POSIXct(covidwe$date))
# Les données des jours de semaine sont remplacées par des valeurs manquantes
covidwe[!(covidwe$weekdays %in% c("Saturday", "Sunday")), 2:7] <- NA
# La série temporelle est créée (début le 15 février 2020 = 46e jour de l'année 2020)
covidwe_ts <- ts(covidwe$parcs, start = c(2020, 46), frequency = 365)
# Agrégation par moyenne des valeurs par semaine
covidwe_ts2 <- aggregate(covidwe_ts, 52, FUN = collapse::fmean, ts.eps = 1/52)
```

### Mobilité dans les transports en commun en 2020–2021

Afin d’étudier l’évolution de la mobilité liée aux transports en commun (TEC) de la période 2020-2021, les données quotidiennes ont d’abord été transformées en série temporelle. La série est définie à partir du jour 46 de l’année 2020 jusqu’à la fin de l’année 2021, avec une fréquence journalière.

Dans un second temps, les données quotidiennes ont été agrégées à une fréquence hebdomadaire (52 périodes par an) à l’aide d’une moyenne, afin de lisser les variations journalières et de faciliter l’analyse des tendances générales.

Le graphique obtenu représente ainsi l’évolution moyenne hebdomadaire de la mobilité dans les TEC sur la période étudiée, permettant d’identifier plus clairement les phases de diminution et de reprise de la fréquentation en lien avec les différentes vagues de la pandémie et les mesures sanitaires associées.

```{r covid ts}
covid_tec_ts <- ts(covid$tec, start = c(2020, 46),  end = c(2021, 365), frequency = 365)
covid_tec <- aggregate(covid_tec_ts, 52, FUN = collapse::fmean, ts.eps = 1/52)
plot(covid_tec) 
```

Une diminution flagrante est observable aux alentours de mi mars 2020, ceci est dû au premier confinement, les transports en commun étaient, presque ou entièrement interrompu. Ensuite, une phase d'augmentation s'en suit et elle durera jusque mai 2020, où une phase de plateau a lieu. Une deuxième diminution progressive jusqu'en 2021 est la cause d'un second confinement (2 novembre 2020). Cela revient à la normale progressivement, et meme un pic plus élevé qu'avant l'arrivée du Covid est observé. Une dernière petite diminution s'établit jusqu'en 2020 suivant ce pic avant de stagner.

#### Décomposition de la série temporelle pour les transports en commun

Une décomposition de la série temporelle permet de distinguer la tendance de fond, les variations saisonnières éventuelles et le bruit résiduel.

Pour cela, une décomposition additive de la série est réalisée à l’aide de la fonction tsd(), ce qui facilite l’interprétation des différentes composantes de la mobilité dans les transports en commun.

```{r decomptec}
decomp_tec <- tsd(covid_tec, method = "average", type = "additive", order = 6, times = 3)
plot(decomp_tec, col = 1:3)
```

La première partie correspond à la série observée. On y retrouve une forte chute au début de la période, liée au premier confinement, suivie de fluctuations importantes au cours du temps. Ces variations reflètent les différentes phases de restrictions et d’assouplissements mises en place durant la pandémie.

La composante filtrée (tendance) met en évidence l’évolution générale de la mobilité. Après une baisse marquée en début de période, la tendance augmente progressivement, ce qui confirme une reprise lente mais réelle de l’utilisation des transports en commun après le premier confinement. Cette tendance sera extraite par la suite pour l'analyser plus finement.

Enfin, les résidus représentent les variations de court terme qui ne sont pas expliquées par la tendance. Ils oscillent autour de zéro et traduisent des perturbations temporaires.

#### Extraction de la tendance pour les transports en commun

Afin de faciliter l’analyse, il est donc pertinent d’extraire la composante filtrée (tendance) de la série. Cette étape permet de se concentrer uniquement sur la dynamique globale des transports en commun, en éliminant les variations ponctuelles et le bruit résiduel.

```{r extract tec}
tec_extract <- extract(decomp_tec, components = "filtered")
plot(tec_extract,
  xlab = "Temps",
  ylab = "Tendance de mobilité dans les tec",
  main = "Evolution des tendances de mobilité pour les tec durant la période Covid")
```

L'analyse de la tendance montre une forte baisse de la mobilité dans les transports en commun au début de la période, en lien avec le premier confinement. Une reprise progressive s’observe ensuite au cours de l’année 2020, avant une nouvelle diminution à la fin de l’année lors du renforcement des restrictions. En 2021, la tendance repart à la hausse, indiquant une reprise plus durable de la mobilité, même si le niveau d’avant la pandémie n’est pas totalement retrouvé.

### Mobilité dans les déplacement au travail durant la semaine en 2020–2021

L’objectif de cette analyse est d’examiner la mobilité des habitants de Wallonie durant la pandémie de 2020–2021. Les données utilisées couvrent la période allant du 15 février 2020 au 31 décembre 2021. Nous nous intéressons uniquement au jour de semaine.

```{r work_ts}
covidwj <- covidw %>% 
  filter(!weekdays %in% c("Saturday", "Sunday"))
covid_j <- ts(covidwj$travail, start = c(2020, 46),  end = c(2021, 365), frequency = 365)
covid_work <- aggregate(covid_j, 52, FUN = collapse::fmean, ts.eps = 1/52)
plot(covid_work,
  xlab = "Temps",
  ylab = "Tendance de mobilité ",
  main = "Evolution des tendances de 
  mobilité pour le travail durant la période Covid (2020-2021)")

```

Le graphique présente l’évolution des déplacements professionnels en Wallonie entre le début de 2020 et la fin de 2021, une période fortement influencée par la pandémie de Covid-19. L’axe du temps est placé en horizontal, tandis que l’axe vertical indique la tendance de mobilité, exprimée en pourcentage par rapport à une situation de référence avant la crise sanitaire.

Dès les premiers mois de 2020, on constate une diminution très marquée des trajets domicile-travail, atteignant près de -70 %. Cette chute correspond à la mise en place des premiers confinements et à la généralisation du télétravail, mesures destinées à limiter la propagation du virus.

Par la suite, la courbe révèle une succession de hausses et de baisses. Les périodes de relâchement des restrictions entraînent une reprise partielle des déplacements, traduisant un retour progressif au bureau ou une relance de certaines activités économiques. À l’inverse, chaque nouvelle vague épidémique provoque une nouvelle baisse, conséquence directe du durcissement des mesures et du recours accru au télétravail.

À l’approche de 2022, la mobilité reste inférieure aux niveaux habituels, oscillant autour de -30 à -40 %. Cela montre que la crise sanitaire a entraîné des changements durables dans les pratiques professionnelles, avec une adoption plus large du télétravail et une réorganisation des modes de déplacement.

#### Analyse de la série temporelle dans les déplacements au travail durant la semaine en 2020–2021

Le but est de détecter une évolution globale (hausse ou baisse) et d’observer les variations locales dans le temps, afin de mieux comprendre l’impact du Covid sur la mobilité.

```{r work_trend}
covid_work2 <- ts(covidwj$travail, start = c(2020, 46),  end = c(2021, 365), frequency = 365)
covid_work2 <- aggregate(covid_work2, 52, FUN = collapse::fmean, ts.eps = 1/52)

set.seed(2000)
trend_work <- trend.test(covid_work2, R = 999)
plot(trend_work)

local_work <- local.trend(covid_work2)
plot(local_work)

```

Pour approfondir l’analyse des déplacements professionnels durant la crise sanitaire, deux graphiques viennent compléter l’étude. Le premier, composé d’un histogramme et d’un Q-Q plot, montre que les données suivent une distribution proche de la normale, ce qui valide leur fiabilité pour une analyse statistique.

Le second graphique, de type CUSUM, met en évidence les variations cumulées de la mobilité dans le temps. Il révèle une forte baisse dès le début de 2020, suivie de fluctuations liées aux vagues successives de Covid et aux mesures sanitaires. Aucun rythme saisonnier n’est clairement visible, mais une reprise progressive apparaît vers la fin de 2021, en lien avec le déconfinement.

En somme, ces visualisations confirment l’impact durable de la pandémie sur les déplacements liés au travail, tout en montrant une adaptation progressive des comportements.

#### Extraction de la tendance dans les déplacements au travail durant la semaine en 2020–2021

Ce graphique illustre l’évolution des déplacements professionnels durant la pandémie entre 2020 et 2021. Les données brutes (courbe noire) montrent une chute importante au début de 2020, liée au confinement, suivie de faibles niveaux avec quelques variations. La tendance générale (courbe rouge) confirme cette baisse initiale puis une reprise lente vers fin 2021, correspondant au déconfinement. Les résidus (courbe verte) traduisent des fluctuations ponctuelles dues aux vagues de Covid ou aux mesures sanitaires. Globalement, le graphique met en évidence une baisse marquée suivie d’une reprise progressive perturbée par des événements irréguliers.

```{r}
covid_je <- tsd(covid_j, method = "average", type = "additive", order = 10, times = 10)
plot(covid_je, col = 1:3)

```

Le code en R permet d’isoler la tendance générale des déplacements professionnels durant la pandémie. Grâce à la fonction `extract(covid_je, components = "filtered")`, seule la partie lissée de la série temporelle est conservée, ce qui met en évidence l’évolution moyenne des données.

```{r}
job_extract <- extract(covid_je, components = "filtered")
plot(job_extract,
  xlab = "Temps",
  ylab = "Tendance de mobilité pour le travail",
  main = "Evolution des tendances de mobilité pour le travail durant la période Covid")
```

Ce filtrage a pour objectif d’éliminer les variations trop brusques ou aléatoires afin de rendre la courbe plus claire. On observe ainsi plus facilement l’impact global de la crise sanitaire : une chute marquée en 2020 suivie d’une reprise progressive vers 2021–2022.

En résumé, le graphique filtré met en avant l’évolution de fond des comportements de mobilité, sans être brouillé par les fluctuations ponctuelles.

### Mobilité dans les parcs en 2020 et 2021

L’objectif, ici, est d’évaluer l’impact de la pandémie de COVID-19 sur la fréquentation des parcs et des espaces verts en Wallonie. Ces lieux, considérés comme des espaces de loisirs et de sociabilité à faible risque sanitaire, ont joué un rôle particulier dans les pratiques de mobilité durant les périodes de restrictions. Afin d’analyser l’évolution de ces comportements, un objet spatio-temporel a été construit de manière à couvrir l’ensemble de la période critique, s’étendant du 15 février 2020 à la fin de l’année 2021, avec une fréquence journalière.

Aucune distinction n’est opérée entre les jours de semaine et les week-ends. Ce choix repose sur l’hypothèse que, dans un contexte marqué par le télétravail massif, les restrictions de déplacement et la fermeture de nombreux lieux de loisirs, les rythmes hebdomadaires habituels ont été fortement perturbés. Dès lors, la différenciation entre semaine et week-end ne constitue pas un facteur déterminant pour l’analyse de la fréquentation des parcs sur la période étudiée.

Afin de mettre en évidence les tendances de fond et de limiter l’influence des fluctuations journalières, notamment liées aux conditions météorologiques, les données sont ensuite agrégées à une fréquence hebdomadaire.

```{r parcs_ts}
covid_parcs_ts <- ts(covid$parcs, start = c(2020, 46), end = c(2021, 365), frequency = 365)
covid_parcs_tsp <- aggregate(covid_parcs_ts, 52, FUN = collapse::fmean, ts.eps = 1/52)
plot(covid_parcs_tsp,
  xlab = "Temps",
  ylab = "Tendance de mobilité dans les parcs",
  main = "Evolution des tendances de mobilité pour les parcs")
```

Ce graphique met en évidence plusieurs phases distinctes. Tout d'abors, on voit très clairement une forte chute suivie d'un rebond massif. Ensuite, on voit une deuxième grosse diminution des fréquentations. Finalement, on voit une tendance globale à la hausse puis une décroissance progressive.

Pour caractériser et mieux dater ces fluctuations pour pouvoir les interpréter, on réalise une analyse local.

```{r parcs local}
covid_parcs_local <- local.trend(covid_parcs_tsp)
```

L’analyse de la tendance locale met en évidence une succession de régimes temporels dans la fréquentation des parcs en Wallonie entre 2020 et 2021. Après une phase initiale de baisse marquée correspondant au premier confinement, un retournement brutal de tendance est observé au printemps 2020, traduisant un recours accru aux espaces verts lors du déconfinement. Cette dynamique est suivie d’une nouvelle phase de repli à l’automne 2020, puis d’une reprise plus progressive et durable en 2021. Ces résultats confirment le caractère non stationnaire de la série et soulignent l’adaptation progressive des comportements de mobilité au contexte sanitaire.

### Mobilité pour les commerces et loisirs en 2020-2021

L’objectif de cette analyse est d’évaluer l’impact de la pandémie de COVID-19 sur la fréquentation des commerces et loisirs. Un objet spatio-temporel a donc été construit de manière à couvrir l’ensemble de la période critique.

```{r tsp}
covidw_com_loi_ts <- ts(covidw$com_loi, start = c(2020, 46), end = c(2021, 365), frequency = 365)
covidw_tsp <- aggregate(covidw_com_loi_ts, 52, FUN = collapse::fmean, ts.eps = 1/52)
plot(covidw_tsp,
  xlab = "Temps",
  ylab = "Tendance de mobilité pour les commerces et loisirs",
  main = "Tendances de mobilité pour les commerces et loisirs durant la période Covid (2020-2021, semaine)")
covidwe_com_loi_ts <- ts(covidwe$com_loi, start = c(2020, 46), end = c(2021, 365), frequency = 365)
covidwe_tsp <- aggregate(covidwe_com_loi_ts, 52, FUN = collapse::fmean, ts.eps = 1/52)
plot(covidwe_tsp,
  xlab = "Temps",
  ylab = "Tendance de mobilité pour les commerces et loisirs",
  main = "Tendances de mobilité pour les commerces et loisirs durant la période Covid (2020-2021, week-end)")
```

Les graphiques montrent une forte baisse de la mobilité dans les commerces et loisirs dès mars 2020, en lien direct avec le premier confinement. Cette diminution est visible aussi bien en semaine que le week-end, mais elle est plus marquée durant les week-ends, périodes habituellement consacrées aux activités de loisirs.

Une reprise progressive s’observe à partir du printemps–été 2020, particulièrement le week-end, sans toutefois atteindre le niveau de référence pré-pandémique. À l’automne 2020, le second confinement entraîne une nouvelle chute de fréquentation, confirmant la forte dépendance de ce type de mobilité aux mesures sanitaires.

#### Ananalyse de la série temporelle pour les commerces et loisirs

```{r}
set.seed(1826)
trendw_com_loi <- trend.test(covidw_tsp, R = 999)
plot(trendw_com_loi)
set.seed(9872)
trendwe_com_loi <- trend.test(covidwe_tsp, R = 999)
plot(trendwe_com_loi)
acf(covidw_tsp)
acf(covidwe_tsp)
spectrum(covidw_tsp, spans = c(3, 5))
spectrum(covidwe_tsp, spans = c(3, 5))
covidw_tsp_local <- local.trend(covidw_tsp)
covidwe_tsp_local <- local.trend(covidwe_tsp)
```

Les analyses statistiques menées sur la mobilité dans les commerces et loisirs en Wallonie entre 2020 et 2021 révèlent une reprise progressive après les chutes brutales observées en 2020, notamment lors des confinements. Les tests de tendance confirment une évolution positive, plus marquée le week-end, traduisant une relance des activités récréatives, tandis que la reprise en semaine reste plus modérée, en lien avec une activité économique partiellement restaurée et des contraintes persistantes comme le télétravail. L’analyse des fonctions d’autocorrélation et des spectres de densité met en évidence une tendance lente, sans saisonnalité forte, mais avec une inertie temporelle significative. Les jours de semaine présentent une structure temporelle plus régulière, alors que les week-ends sont davantage influencés par des événements ponctuels. Enfin, les tendances locales confirment ces dynamiques différenciées selon les jours, soulignant l’importance de segmenter l’analyse pour mieux comprendre l’impact des mesures sanitaires sur les comportements de mobilité.

#### Décomposition de la série et extraction de la tendance pour la mobilité des comerces et loisirs en 2020-2021

```{r}
decompw_com_loi <- tsd(covidw_tsp, method = "average", type = "additive", order = 6, times = 10)
plot(decompw_com_loi, col = 1:3)
decompwe_com_loi <- tsd(covidwe_tsp, method = "average", type = "additive", order = 6, times = 10)
plot(decompwe_com_loi, col = 1:3)
```

```{r}
extractw_com_loi <- extract(decompw_com_loi, components = "filtered")
plot(extractw_com_loi,
  xlab = "Temps",
  ylab = "Tendance de mobilité pour les commerces et loisirs",
  main = "Tendances de mobilité pour les commerces et loisirs durant la période Covid (2020-2021, semaine)")
extractwe_com_loi <- extract(decompwe_com_loi, components = "filtered")
plot(extractwe_com_loi,
  xlab = "Temps",
  ylab = "Tendance de mobilité pour les commerces et loisirs",
  main = "Tendances de mobilité pour les commerces et loisirs durant la période Covid (2020-2021, week-end)")
```

La décomposition des séries temporelles montre que les variations de mobilité dans les commerces et loisirs en Wallonie entre 2020 et 2021 sont principalement liées à des événements exceptionnels, tels que les confinements et les assouplissements successifs, plutôt qu’à une saisonnalité régulière. Quelques hausses estivales suggèrent néanmoins un effet saisonnier limité, surtout le week-end. Les tendances filtrées extraites des séries hebdomadaires confirment que la mobilité a été profondément affectée par la pandémie, avec deux phases de chute majeures en 2020. La reprise observée en 2021 est plus marquée le week-end, traduisant une relance des activités récréatives, tandis qu’en semaine la reprise reste plus modérée, en lien avec une activité économique partiellement restaurée. Ces résultats soulignent que les effets de la pandémie sur la mobilité ont été progressivement atténués, mais avec des dynamiques distinctes selon les jours, reflétant la suspension puis la reprise partielle des activités de loisirs et professionnelles.

## Discussion et Conclusion

<!--% En tenant compte du but de votre carnet de notes et de vos résultats, discutez de résultats et proposez des conclusions à votre analyse en 5 à 10 phrases. -->

remerciements :

merci le chat
